最高法院刑事判決　　　　　　　　　　　　　　　九十一年度台上字第七二一三號
　　上　訴　人　甲○○
右上訴人因偽造文書等罪案件，不服台灣高等法院台中分院中華民國八十八年十一月
三十日第二審判決（八十八年度上訴字第七二四號，起訴案號：台灣苗栗地方法院檢
察署八十六年度偵字第六九二、六九三、七一四、七一七、一○○二號），提起上訴
，本院判決如左：
    主  文
原判決關於甲○○行使偽造私文書部分撤銷，發回台灣高等法院台中分院。
其他上訴駁回。
    理  由
一、發回部分（即行使偽造私文書部分）：
本件原判決認定上訴人甲○○與林阿彬、林珍為同胞兄弟，其父林長流曾以三七五租
約向黃煜弘承租坐落苗栗縣通霄鎮○○○段第一二一號、第一二一之四號及同鎮○○
段第一三一九號、第一三二四號四筆農地耕作，林長流於民國六十二年間將該四筆農
地分為三部分，由甲○○、林阿彬及林珍三人分管，惟林阿彬及林珍因另有工作而並
未實際耕作，全部農地均由上訴人耕作。嗣林長流於七十八年十二月十八日死亡後，
上訴人於八十年間乃利用須辦理繼承前開承租權及與黃煜弘續約須蓋用印章為由，分
別向林阿彬、林珍及其母林蔡桂妹收取印章，甲○○明知林阿彬、林珍及林蔡桂妹並
無拋棄繼承之意思表示，竟於八十年二月十一日，在苗栗縣通霄鎮公所，委由不知情
之不詳姓名之人分別在耕地承租繼承權拋棄書上偽造林阿彬、林珍及林蔡桂妹之署押
各一枚，並由甲○○將林阿彬、林珍及林蔡桂妹之印章盜蓋於耕地承租繼承權拋棄書
上（林阿彬、林珍各二枚、林蔡桂妹三枚）而偽造林阿彬、林珍及林蔡桂妹之耕地承
租繼承權拋棄書各一件，並於八十年二月間同時持向苗栗縣通霄鎮公所行使而辦理林
阿彬、林珍及林蔡桂妹之耕地承租繼承權拋棄，使承辦之公務員將前開四筆農地之承
租權登記為甲○○一人所承租，足以生損害於林阿彬、林珍、林蔡桂妹及通霄鎮公所
對於農地繼承之管理。嗣於八十五年五月間因前開平元段二筆農地部分經政府徵收闢
為道路，上訴人於八十五年五月九日領得新台幣（下同）三百餘萬元補償費後，未分
配與林阿彬等人，始被查知等情。因而撤銷第一審關於論處上訴人連續行使偽造私文
書罪刑部分之判決，改判依牽連犯論處上訴人行使偽造私文書罪刑，固非無見。
惟查：(一)、證據之證明力固由法院自由判斷之，但為訴訟上證明之資料，須達通常一
般人均不致有所懷疑，而得確信其為真實之程度者，始得採為論罪之依據。倘證據尚
未達於此一程度，且當事人對於該項證據之真正復有爭執，而有合理之懷疑時，在該
疑竇未能究明之前，遽採為論罪之根據，即難謂適法。證人吳順元證稱林珍於二十幾
歲即失蹤，上訴人等分家產時已失蹤；上訴人之妹林秀銀亦證稱伊父親在世時林珍就
失蹤了，至今均未見過他。告訴人林阿彬復指稱林珍於七十一年間即失蹤，至今都沒
回來過等語。上訴人於八十八年七月二日原審調查時稱不知林珍去向，沒找到林珍，
其母去世林珍也沒回來等語（台灣苗栗地方法院八十六年度偵字第七一七號偵查卷第
十三頁正面、第十四頁背面，原審卷第五十七頁正面、第七十一頁正面）。如果無訛
，上訴人如何能於前開時間遇到林珍而向其拿取印章？告訴人林阿彬指上訴人盜刻林
珍之印章，偽造其耕地承租繼承權拋棄書，是否全無可採，非無疑竇，實情如何？原
審未詳加究明釐清，即片採上訴人之供述，認前開耕地承租繼承權拋棄書上林珍之印
文，係上訴人於八十年間向林珍取得印章所蓋，告訴人林阿彬指係上訴人偽造印章所
蓋為不足採，尚嫌速斷。(二)、刑事訴訟法第九十五條第一款規定﹁訊問被告應先告知
犯罪嫌疑及所犯所有罪名；罪名經告知後，認為應變更者，應再告知。﹂，乃犯罪嫌
疑人及被告在刑事訴訟程序上受告知及聽聞之權利，為行使防禦權之基本前提，旨在
使犯罪嫌疑人及被告能充分行使防禦權，以維審判程序之公平。其所謂﹁犯罪嫌疑及
所犯所有罪名﹂，除起訴書所記載之犯罪事實及所犯法條外，自包含依刑事訴訟法第
二百六十七條規定起訴效力所及而擴張之犯罪事實及罪名，暨依同法第三百條規定變
更起訴法條後之新罪名。法院就此等新增或變更之罪名，應於審判期日踐行上開告知
之程序，使被告知悉而充分行使其防禦權，始能避免突襲性裁判，而確保其權益；否
則，如僅就原起訴之犯罪事實及罪名調查、辯論終結後，擅自擴及起訴書所記載者以
外之犯罪事實或罪名而為判決，就此等未經告知之犯罪事實及新罪名而言，無異剝奪
被告之正當法律程序之保障，其判決當然為違背法令。起訴書記載上訴人涉犯之法條
及罪名為刑法第二百十六條、第二百十條、第三百三十五條第一項之行使偽造私文書
罪及侵占罪，而不及於刑法第二百十四條之使公務員登載不實罪，原審於審判期日訊
問上訴人時僅告知上訴人其犯罪嫌疑及所犯所有罪名詳如起訴書所載（原審卷審判筆
錄），而未告知刑法第二百十四條之使公務員登載不實之罪名或法條，即予辯論終結
，逕認其牽連觸犯使公務員登載不實罪，所踐行之訴訟程序，自屬於法有違。(三)、審
理事實之法院，對於卷內與待證事實有重要關係，在客觀上認為應行調查之證據，如
未依法調查或雖已調查而未調查明白，尚難遽為被告有利或不利之認定。上訴人辯稱
其父於七十八年病逝，因系爭農地訂有三七五租約，原以其父之名承租，苗栗縣通霄
鎮公所人員曾多次通知催促上訴人帶林阿彬、林珍及其母印章至鎮公所辦理換約手續
，伊才向林阿彬等索取印章，並告知要換租約，改由上訴人承租，而獲得同意交出印
章，因伊係文盲，目不識丁，當時只將印章交付承辦人員辦理手續，不知承辦人員有
蓋耕地承租繼承權拋棄書，可能系爭農地實際上一直由上訴人單獨耕作達二十餘年，
公所承辦人員為求方便省事，才加蓋耕地承租繼承權拋棄書。該耕地承租繼承權拋棄
書等資料，係苗栗縣通霄鎮公所人員幫伊寫的等語（第一審卷第二十四頁背面、第二
十五頁、第七十四頁正面）。如果無訛，上訴人當時對於公所人員代書告訴人林阿彬
等之耕地承租繼承權拋棄書而行使一事是否知情，攸關上訴人有無偽造前開私文書之
故意及是否為間接正犯之認定，自待釐清。實情如何？原審未詳加調查釐清，而於判
決內論述明白，遽認上訴人係在苗栗縣通霄鎮公所，委由不知情之不詳姓名者，分別
在耕地承租繼承權拋棄書上偽造林阿彬、林珍及林蔡桂妹之署押，並由上訴人將林阿
彬、林珍及林蔡桂妹之印章盜蓋於各該耕地承租繼承權拋棄書上，偽造林阿彬、林珍
及林蔡桂妹之耕地承租繼承權拋棄書各一件等情，亦嫌速斷，其審理猶有未盡。又原
判決事實一認定記載上訴人之父林長流於六十二年間即將前開四筆農地分為三部分，
由上訴人、林阿彬及林珍三人分管，惟林阿彬及林珍因另有工作而並未實際耕作，全
部農地均由上訴人耕作等情，亦與其理由一之(二)謂先前該四筆耕地即由林阿彬、林珍
及甲○○分管耕作之說明相齟齬，而有可議。上訴意旨指摘原判決關於此部分不當，
尚非全無理由，應認有撤銷發回更審之原因。至原判決理由三說明不另為無罪諭知之
侵占部分，基於審判不可分之原則，併予發回，附此敘明。
二、駁回部分（即甲○○傷害部分）：
上訴人未聲明為一部上訴，依刑事訴訟法第三百四十八條第一項規定，視為全部上訴
。
按刑事訴訟法第三百七十六條所列各罪之案件，經第二審判決者，不得上訴於第三審
法院，法有明文。上訴人傷害部分，原判決係維持第一審依刑法第二百七十七條第一
項論處其共同傷害人之身體罪刑部分之判決，而駁回上訴人在第二審關於此部分之上
訴，該罪核屬刑事訴訟法第三百七十六條第一款之案件，依上開說明，既經第二審判
決，自不得上訴於第三審法院，上訴人竟復對此部分提起上訴，顯為法所不許，應予
駁回。
據上論結，應依刑事訴訟法第三百九十五條前段、第三百九十七條、第四百零一條，
判決如主文。
中      華      民      國    九十一    年     十二     月     十九     日
                              最高法院刑事第三庭
                                  審判長法官  董  明  霈
                                        法官  林  茂  雄
                                        法官  王  居  財
                                        法官  張  祺  祥
                                        法官  池  啟  明
      右正本證明與原本無異
                                              書  記  官
中      華      民      國    九十一    年     十二     月    二十五    日
